臺灣臺東地方法院刑事判決　　　　　　　　96年度易字第20號
公　訴　人　臺灣臺東地方法院檢察署檢察官
被　　　告　子○○
上列被告因業務侵占等案件，經檢察官提起公訴 (95年度偵字第
1031號)，被告於本院準備程序中就被訴事實為有罪之陳述，經
本院合議庭裁定由受命法官獨任進行簡式審判程序，判決如下:
    主    文
子○○連續意圖為自己不法之所有，而侵占對於業務上所持有之
物，處有期徒刑壹年。
    犯罪事實
一、子○○為臺東縣延平儲蓄互助社 (即財團法人中華民國儲蓄
    互助協會延平儲蓄互助社，下稱寅○○○○)辦事員，經辦
    該社社員之財物收支及登載帳冊等業務，為從事業務之人，
    竟基於竟圖為自己不法所有之概括犯意，自民國92年5月23
    日起，至94年3月24日止，以製作假帳之方式，明知為不實
    之事項，而登載於其業務上作成之文書即社員存摺、社員個
    人總帳、銀行存款傳票、明細分類帳等業務文書上，對於業
    務上所持有之財物，連續侵占寅○○○○及該社社員之現金
    共新臺幣 (下同)1,912,399 元，足以生損害於寅○○○○
    及辰○○、己○○、庚○○、丙○○○、戌○○、戊○○、
    乙○○、胡玉嬌、午○○、辛○○、巳○○、甲○○、申○
    ○、未○○○、丁○○、癸○○、丑○○、壬○○、酉○○
    等社員。嗣經寅○○○○上級機關即財團法人中華民國儲蓄
    互助協會臺東區查帳督導侯阿金查帳後，始知上情。
二、案經寅○○○○訴請臺灣臺東地方法院檢察署檢察官偵查起
    訴。
    理    由
一、本件被告子○○所犯係死刑、無期徒刑、最輕本刑為3年以
    上有期徒刑以外之罪，其於準備程序中就被訴事實為有罪之
    陳述，經告知簡式審判程序之旨，並聽取公訴人、被告及告
    訴代理人之意見後，本院合議庭認為適宜而依刑事訴訟法第
    273條之1第1項規定，裁定由受命法官獨任進行簡式審判程
    序，合先敘明。
二、據以論罪之證據名稱：
(一)被告子○○於偵查及本院審理時之自白。
(二)證人即財團法人中華民國儲蓄互助協會臺東區查帳督導侯阿
    金於偵查中之證詞。
(三)寅○○○○被告子○○業務侵占明細表、存摺勘誤表、社員
    存摺與社員個人總帳記錄勘誤表、財務狀況檢查表、資產負
    債表、明細分類帳、放款個人帳、社員團保勘誤表、客戶歷
    史交易清單、股金及放款個人帳、支出/轉帳傳票、社員個
    人股金及貸款總帳、股金憑證及借款紀錄、準社員個人帳、
    存摺影本、借據、收款單。
(四)被告和寅○○○○簽立之專職人員約僱合約書、及被告出具
    之切結書及本票各2紙。
三、論罪與量刑：
(一)查被告行為後，刑法於94年2月2日修正公布，於95年7月1日
    施行。按行為後法律有變更者，適用行為時之法律，但行為
    後之法律有利於行為人者，適用最有利於行為人之法律，現
    行刑法第2條第1項定有明文。此條規定乃與刑法第1條罪刑
    法定主義契合，而貫徹法律禁止溯及既往原則，係規範行為
    後法律變更所生新舊法律比較適用之準據法，是刑法第2條
    本身雖經修正，但刑法第2條既屬適用法律之準據法，本身
    尚無比較新舊法之問題，應一律適用裁判時之現行刑法第2
    條規定以決定適用之刑罰法律，合先敘明。又以本次刑法修
    正之比較新舊法，應就罪刑有關之共犯、未遂犯、想像競合
    犯、牽連犯、連續犯、結合犯，以及累犯加重、自首減輕暨
    其他法定加減原因（如身分加減）與加減例等一切情形，綜
    其全部罪刑之結果而為比較，最高法院95年度第8次刑事庭
    會議決議可資參照。經查：
  (1)刑法第336條第2項業務侵占罪及刑法第215條業務上文書登
    載不實罪，其法定刑均有罰金刑之規定。查刑法分則編各罪
    所定罰金刑之貨幣單位原為銀元，修正前刑法第33條第5款
    規定：「罰金：1元（銀元）以上。」，而依罰金罰鍰提高
    標準條例規定，就72年6月26日前修正之刑法部分條文罰金
    數額提高2至10倍，其後修正者則不提高倍數，並依現行法
    規所定貨幣單位折算新臺幣條例規定，以銀元1元折算新臺
    幣3元。修正後刑法第33條第5款規定：「罰金：新臺幣1000
    元以上，以百元計算之。」，刑法第33條第5款所定罰金貨
    幣單位經修正為新臺幣後，刑法分則各罪所定罰金刑之貨幣
    單位亦應配合修正為新臺幣，為使刑法分則編各罪所定罰金
    之最高數額與刑法修正前趨於一致，乃增訂刑法施行法第1
    條之1：「中華民國94年1月7日刑法修正施行後，刑法分則
    編所定罰金之貨幣單位為新臺幣。94年1月7日刑法修正時，
    刑法分則編未修正之條文定有罰金者，自94年1月7日刑法修
    正施行後，就其所定數額提高為30倍。但72年6月26日至94
    年1月7日新增或修正之條文，就其所定數額提高為3倍。」
    。從而，刑法修正後刑法分則編各罪所定罰金刑之最高數額
    ，適用刑法施行法第1條之1之規定後，並無不同，即對被告
    並無有利或不利之情形；惟修正前刑法第33條第5款原規定:
    「罰金：(銀元)1 元以上」，而銀元與新臺幣間之折算，依
    現行法規所定貨幣單位折算新臺幣條例規定，以銀元1元折
    算新臺幣3元；修正後刑法第33條第5款則規定：「罰金：新
    臺幣1000元以上，以百元計算之」；經比較修正前、後之規
    定，修正後刑法第33條第5款所定罰金之最低數額，較之修
    正前提高，自以修正前刑法第33條第5款之規定有利於被告
    。
  (2)刑法第55條後段牽連犯及第56條連續犯之規定，於被告行為
    後業經公布刪除，此刪除雖非犯罪構成要件之變更，但顯已
    影響行為人刑罰之法律效果，自屬法律有變更，查被告所犯
    數業務侵占之行為及數業務上文書登載不實之行為，於刑法
    修正後即須分論併罰，而不能依行為時法論以連續犯之一罪
    ，或牽連犯之從一重處斷，依刑法第2條第1項規定，比較新
    、舊法結果，仍應適用較有利於被告之行為時法律，論以牽
    連犯及連續犯。
  (3)刑法第67條修正後，將原第68條罰金刑部分 (規定僅加減其
    最高度)，移置於第67條，是修正後刑法第67條已將罰金刑
    視同有期徒刑，於加減時，其最高度及最低度同加減之。比
    較新、舊法結果，因罰金刑最低度不變，故修正後刑法第67
    條規定，並未較有利於被告。
  (4)綜上比較結果，依刑法第2條第1項前段規定，適用被告行為
    時刑法之相關規定較有利於被告。
(二)按刑法第336條第2項所謂「業務」，係指反覆以同種類之行
    為為目的之社會活動而言，不以有特別技能始能從事之事務
    為必要，亦不受職業之限制，不論為全職 (專)或半 (兼)職
    ，主要事務或附隨事務，有給或無給，已否得法律許可，凡
    實際上持續從事特定事務即足當之 (最高法院86年度臺上字
    第6405號、85年度臺上字第653號判決意旨參照)。被告行為
    時為寅○○○○專職約僱人員，有雙方簽立之專職人員約僱
    合約書附卷可稽 (見發查偵卷第3頁)，是被告為從事業務之
    人極為明確。核被告所為，係犯刑法第336條第2項業務侵占
    罪及刑法第215條業務上文書登載不實罪；被告先後多次業
    務侵占、業務上文書登載不實之犯行，均時間緊接，方法相
    同，且觸犯構成要件相同之罪名，顯均係基於概括犯意為之
    ，為連續犯，各應依修正前刑法第56條之規定論以一罪，並
    加重其刑。被告所犯連續業務侵占、連續業務上文書登載不
    實罪間，有方法、結果之牽連關係，為牽連犯，應依修正前
    刑法第55條後段之規定，從一重之連續業務侵占罪處斷。爰
    審酌被告年值青壯，竟不思正道取財，長期借職務之便，製
    作假帳，侵吞公款，圖求一己貪慾之滿足，造成寅○○○○
    及社員之損害，兼衡其侵占所得財物之價值極大，暨被告平
    日素行、生活狀況、智識程度及犯罪後坦承犯行之態度等一
    切情狀，量處如主文所示之刑，以資懲儆。
四、應適用之法條:
    據上論斷，應依刑事訴訟法第273條之1第1項、第299條第1
    項前段，刑法第2條第1項前段、(修正前)第56條、第336條
    第2項、第215條、(修正前)第55條後段，罰金罰鍰提高標準
    條例第1條前段，判決如主文。
本案經檢察官卯○○到庭執行職務。
中　　華　　民　　國　　96　　年　　4 　　月　　 3　　日
                  刑事第二庭    法  官  曾宗欽
以上正本證明與原本無異。
如不服本判決，應於判決送達後10日內向本院提出上訴狀（須附
繕本）。
「切勿逕送上級法院」
                                書記官　沈茜庭
中　　華　　民　　國　　96　　年　　4 　　月　　 3　　日
附錄本案論罪科刑法條全文：
刑法第 336條第2項：
對於業務上所持有之物，犯前條第1項之罪者，處6月以上、5年
以下有期徒刑，得併科3千元以下罰金。
刑法第215條
從事業務之人，明知為不實之事項，而登載於其業務上作成之文
書，足以生損害於公眾或他人者，處3年以下有期徒刑、拘役或5
百元以下罰金。
